臺灣高等法院民事判決
110年度上更一字第168號
上  訴  人  鄭俊銘  
訴訟代理人  林裕家律師
被  上訴人  姜信池  
            彭金德  
            吳宣毅  
共      同
訴訟代理人  王銘勇律師
            古旻書律師
            許美麗律師
複  代理人  蔡麗雯律師
上列當事人間請求拆屋還地事件，上訴人對於中華民國108年12
月12日臺灣新竹地方法院108年度重訴字第15號第一審判決提起
上訴，並為訴之追加，經最高法院發回更審，本院於111年6月14
日言詞辯論終結，判決如下：
    主      文
上訴及追加之訴均駁回。
第二審（含追加）及發回前第三審訴訟費用（除確定部分外）由
上訴人負擔。
    事實及理由
一、上訴人原請求被上訴人丙○○、丁○○、乙○○分別拆除坐落新竹
    縣○○鄉○○段000地號（下稱104地號）土地上如附圖C及E至G2
    、D、B所示之地上物，並將該占用之土地騰空返還全體共有
    人，及乙○○應遷出門牌號碼新竹縣○○鄉○○村○○000號建物（
    下稱195號建物），將建物騰空返還全體共有人。嗣於本院
    追加備位之訴，請求乙○○拆除坐落新竹縣○○鄉○○段000地號
    （下稱109地號，與104地號土地合稱系爭土地）土地上如附
    圖H所示之地上物，將占用之土地騰空返還全體共有人（見
    前審卷第115至117頁），核其主張之基礎事實均為乙○○無權
    占用房地之法律關係事實，依民事訴訟法第446第1項但書及
    同法第255條第1項第2款規定，應予准許（上訴人先位請求
    乙○○遷出195號建物，將建物騰空返還全體共有人之訴部分
    ，業經最高法院駁回其上訴確定）。
二、上訴人主張：丙○○所有如附圖C及E至G2所示之地上物、丁○○
    所有如附圖D所示之地上物、乙○○所有如附圖B所示之地上物
    ，無權占用伊共有之104地號土地，乙○○所有如附圖H所示之
    地上物，亦無權占用伊共有之109地號土地。爰依民法第767
    條第1項、第828條準用第821條規定，請求丙○○、丁○○各自
    拆除其所有之上開地上物，將占用土地騰空返還全體共有人
    。
三、被上訴人則以：系爭土地原為上訴人先祖姜阿興之家產，姜
    阿興死亡後由上訴人之母親姜影雪輾轉繼承，並於民國33年
    12月簽立契約書，將系爭土地及109地號土地上之建物（合
    稱系爭房地）售予乙○○之祖父吳盛忠，且已完成點交。惟因
    吳盛忠不諳法律，於光復後辦理土地總登記時，誤將系爭土
    地登記為姜阿興所有，乃於38年1月又與姜影雪簽立買賣文
    件，二度支付價金買受系爭房地。嗣吳盛忠將104地號土地
    權利一分為三，保留其一，其餘則轉讓其兄弟即訴外人吳盛
    財、吳盛和，其等2人再將所獲權利分別讓予丙○○之父親姜
    清和、丁○○之父親姜彭阿苟以供建屋。另吳盛忠所購109地
    號土地上之建物於60年間拆除，另搭蓋如附圖H所示之地上
    物。伊等基於所有權、買賣、繼承及占有連鎖等法律關係，
    有權占用系爭土地等語，資為抗辯。
四、原審判決上訴人敗訴，上訴人不服，提起上訴，聲明：㈠原
    判決廢棄，㈡丙○○應拆除如附圖C及E至G2所示之地上物、丁○○拆除如附圖D所示之地上物、乙○○拆除如附圖B所示之地上
    物，各將占用之土地騰空返還全體共有人，並追加備位之訴
    （先位即上訴人請求乙○○遷出195號建物，將建物騰空返還
    全體共有人之訴部分），聲明：乙○○應拆除如附圖H所示之
    地上物，將占用土地騰空返還全體共有人。被上訴人則答辯
    聲明：上訴及追加之訴均駁回。
五、經查，系爭土地原為姜阿興所有，104、109地號土地於日治
    時期土地臺帳分別編為新竹廳竹北一堡中興庄中興118、114
    番地（未辦理土地登記），姜阿興於19年8月26日死亡由繼
    承人姜龍海繼承系爭土地，姜龍海於21年3月15日死亡由繼
    承人姜霖旺繼承系爭土地，姜霖旺於25年12月11日死亡由姜
    影雪繼承系爭土地，35年6月間國民政府辦理臺灣土地總登
    記，竹東郡峨眉庄中興字中興土地登記見出帳臺灣省土地關
    係人繳驗憑證申報書記載：「所有權人姜阿興死亡後未相續
    ，利害關係人吳盛忠持地租領收證申報」；姜影雪於100年6
    月24日過世，繼承人為上訴人、鄭惠華、鄭玫玲、鄭俊宏，
    上訴人於107年6月15日以繼承為原因登記為系爭土地之公同
    共有人，原因發生日期為19年8月26日；附圖C及E至G2所示
    之地上物為丙○○所有，附圖D所示之地上物為丁○○所有，附
    圖B、H所示之地上物為乙○○所有等情，為兩造所不爭執（見
    本院卷第125至126頁），並有系爭土地登記第一類謄本、地
    籍圖謄本、中興庄114及118番地土地臺帳謄本、田賦及地價
    稅繳款憑證、新竹縣竹東地政事務所108年10月21日函文暨
    所附土地登記見出帳謄本、臺灣省土地關係人繳驗憑證申報
    書謄本、光復初期土地舊簿謄本、電子處理前登記簿謄本、
    姜阿興戶籍謄本及繼承系統表、姜影雪戶籍謄本等件為證（
    見原審卷一第19至23、211至213、219至231頁，卷二第59至
    87頁，前審卷第66至67、127頁，本院卷第55頁），堪認為
    真實。
六、上訴人主張丙○○、丁○○、乙○○各自所有之如附圖C及E至G2、
    D、B所示之地上物，無權占用伊共有之104地號土地，乙○○
    所有如附圖H所示之地上物，亦無權占用伊共有之109地號土
    地，依民法第767條第1項、第828條準用第821條規定，請求
    被上訴人拆除各自所有之地上物，並將占用之系爭土地騰空
    返還全體共有人等情，為被上訴人所否認，並以前揭情詞置
    辯。茲析述如下：
　㈠吳盛忠與姜影雪於33年（即昭和19年）12月12日簽立「契約
    書」（下稱33年契約），第1條約定：「乙（即姜影雪）之
    先代姜阿興名義所有中興壹壹四番建物敷地壹厘參毫五糸全
    部，壹壹八番畑六厘八毫。並姜龍海名義所有全部壹貳壹番
    畑，四厘五毫五糸全部，壹貳壹番之壹建物敷地四厘三毫壹
    糸，共四筆，未往相續，登記好勢，故甲乙相商此土地皈于
    甲者（即吳盛忠）取得。而先代姜阿興、姜龍海二人上手對
    姜禮貴借用元金五拾円，並十四年息之利子金五拾円，共壹
    百円。又對張阿茍借用元金貳百円，又對姜禮坤借用元金五
    拾円，並十四年息之利子金五拾円，共壹百円。對蔡清雲借
    用元金五拾円，又對廖阿德借用元金四拾円，並其它少數之
    借項暨皈甲者負担償還清楚，不干乙者之事。但對辦理土地
    相續以及移轉登記于甲者，要用乙者名義以及印章或物權有
    蓋印，其他所要一切之手續，乙者母子不得異議、刁難、推
    蕩、遲延之事。」，並記載檢者（親權者）為姜影雪之母姜
    窓妹（見原審卷一第191至195頁，譯文於同卷第197至198頁
    ）。吳盛忠與姜影雪又於38年1月18日簽立「土地房屋豫約
    賣買定頭金領收約束證」（下稱38年契約），約定：「一、
    金台幣伍萬元正。但此金係豫約賣渡○○區域○○鄉中興字中興
    壹壹八號烟七厘壹毛仝第一一四號建物敷地壹厘貳毛五系級
    仝地上建設家屋無附房物等全部，此亡所有人姜阿興仝第壹
    式壹號烟四厘五毛五系仝第一二一號之一烟四厘六毛一系，
    此之所有人姜龍海之業，此係敝人之先祖父及亡父之物，現
    下未曾繼承登記完畢，今晚議定產價台幣九拾萬元，即日先
    收造上記定頭金台幣伍萬元，其餘八拾五萬元限至本月貳拾
    四日止，而台端自當如數備足湊足交付敝人領收，不得延期
    過限，如有過限上記定頭金台幣伍萬元被敝人沒收，本豫約
    賣買作為無效，如有履行，其時再作成契據付台端收執為據
    ，至若對亡祖父、亡父相繼所關諸費用一切由台端負擔費用
    ，各不得異議，口恐無憑，今領有憑證故立土地、房屋豫約
    賣買定頭金壹紙為據。」，並記載姜影雪之母姜窓妹為仝上
    兼右執據人（即契約當事人兼親權者，見原審卷一第329至3
    33頁，譯文於同卷第335頁）。吳盛忠與姜影雪復於38年1月
    22日簽立「領收證」（下稱38年領收證），記載：「一、台
    幣九拾萬元正。內訳。台幣五萬元正，但先曰賣買定頭金額
    ，台幣八拾五萬元正，但本日現款受領清之額，合計台幣九
    拾萬元正…」及法定代理人為姜窓妹（見原審卷一第337至34
    5頁，譯文於同卷第347至351頁）。則被上訴人抗辯姜阿興
    及姜龍海積欠訴外人姜禮貴、張阿苟、姜禮坤、蔡清雲、廖
    阿德等多人借款至少390円，33年12月12日姜影雪與吳盛忠
    就系爭房地成立買賣契約，並簽立33年契約，吳盛忠以清償
    前揭姜阿興及姜龍海所積欠借款作為支付價金之方式；嗣於
    38年1月18日姜影雪與吳盛忠簽立38年契約，再就系爭房地
    成立買賣契約，價金為台幣90萬元，當日吳盛忠給付姜影雪
    台幣5萬元，38年1月22日吳盛忠再給付尾款台幣85萬元等事
    實，堪認為真實。
　㈡證人即被上訴人鄰居戊○○證稱：伊在這邊住了70多年，195號
    建物是吳家的，最早是吳盛忠在住，現在是乙○○在住，伊父
    親楊阿欽與吳盛忠於38年一起出錢向姜影雪買了4塊地，地
    號是114、118、121、121之1，楊家後來分到121、121之1地
    號土地，吳家分到114、118地號土地，當時伊還沒有出生，
    但爸媽有交代這件事情，伊有提供契約書予被上訴人，伊另
    持有38年領收證，土地早期是登記在姜海龍、姜阿興名下，
    目前好像是在上訴人名下，60幾年間伊曾與丙○○之父親姜清
    和去新竹市找過姜窓妹，請她過戶伊父親所購買的4筆土地
    ，她提出比較高的金額要伊等補錢，當時伊等無法負擔，所
    以就沒有做過戶登記等語（見原審卷二第17至23頁）。證人
    甲○○證稱：伊母親朱姜順妹是姜影雪的姑姑，伊有聽母親說
    過吳盛忠與姜影雪間土地買賣的事情，59年間伊媽媽和吳盛
    忠的妻子吳陳甘妹一起去新竹找姜影雪母親及姜影雪共計3
    次，前2次去新竹要求辦理過戶時，姜影雪的母親還活著，
    姜影雪母親都說她很忙，過陣子再說，第3次去的時候，姜
    影雪的母親已經過世了，姜影雪就說土地不是她買賣的，她
    不知道這件事情等語（見本院卷第261至264頁）。則59、60
    年間戊○○、姜清和、朱姜順妹、吳陳甘妹前往新竹市要求辦
    理土地過戶，雖遭姜窓妹要求補錢或推遲辦理土地移轉登記
    ，然姜窓妹並未否認土地買賣契約之存在，可推知38年間吳
    盛忠與姜影雪就系爭土地確已成立買賣契約。
　㈢按日治時期昭和19年間之物權變動採意思主義，惟斯時對於
    未成年子女因繼承而持有之財產，為保護其利益，於母為親
    權人時，其對於子女財產管理（含保存、利用、改良、收益
    及處分等行為），須另取得相當親屬之同意（非如父為親權
    人時可擅專獨斷），始得為之，故於處分未成年之不動產之
    時，應經未成年之近親即關於保護未成年財產事項適格之兩
    三人之同意，或知情而不提出異議為必要，此觀臺灣民事習
    慣調查報告即明（見前審卷第128至130、254頁）。經查，
    姜影雪因繼承而取得系爭土地，其為22年2月21日出生（見
    本院卷第53頁之戶籍謄本），於33年間為11歲，於38年間為
    16歲，是其與吳盛忠就系爭房地簽立契約時，尚未成年，由
    其母姜窓妹擔任法定代理人，姜氏窓妹雖均有在33年契約、
    38年契約上簽章，列為檢者、兼執據人、法定代理人，且契
    約內容亦有多次提及姜影雪母子，堪認33年契約、38年契約
    係經由姜影雪之法定代理人訂立，然依據該時之臺灣民間慣
    習，姜窓妹對於姜影雪因繼承取得之財產為處分行為，仍應
    取得相當親屬之同意。又姜影雪之姑姑朱姜順妹為民前2年(
    即明治43年)11月24日出生，朱姜順妹之姊姊姜次妹為民前3
    年(即明治42年)3月23日，朱姜順妹之妹妹鄭姜林妹為元年(
    大正元年)11月22日出生，於姜影雪簽立33年契約時姜影雪
    之姑姑3人分別為36歲、35歲、33歲，於簽立38年契約時分
    別為40歲、39歲、37歲（見前審卷第67至68、156至166頁之
    繼承系統表、戶籍謄本），均已成年，可就姜窓妹對姜影雪
    財產管理之行為表示同意與否。而依前述朱姜順妹既於59年
    之後曾3次陪同吳盛忠妻子吳陳甘妹前往新竹要求辦理土地
    過戶，可推知33年、38年吳盛忠與姜影雪就系爭房地簽立契
    約時，朱姜順妹應係同意，或知情而未反對。另參酌證人甲○○證稱：伊外婆很早就過世了，當時伊母親朱姜順妹才9歲
    ，母親和阿姨都是吳盛忠的母親帶大的，所以伊等會叫吳盛
    忠的媽媽嬸婆或外婆，叫吳盛忠舅舅，伊母親不會反對買賣
    土地及建物，因為母親把吳盛忠的父母視為父母，吳盛忠有
    房子可以住，母親會很高興等語（見本院卷第261至264頁）
    ，朱姜順妹及姊妹既均由吳盛忠之母親帶大，視吳盛忠之父
    母為父母，依常情朱姜順妹之姊妹應樂見吳盛忠購買系爭房
    地，及同意姜影雪出賣系爭房地予吳盛忠。此外，姜影雪於
    33年、38年二次出賣系爭房地予吳盛忠，雖尚未成年，然於
    42年時其已年滿20歲，於59年間朱姜順妹與吳陳甘妹前往要
    求過戶時其已37歲，而姜影雪自成年時起迄其100年6月24日
    約78歲死亡時止(見本院卷第55頁之戶籍謄本)，均未曾就系
    爭房地對被上訴人提出訴訟，亦無否認被上訴人占用系爭土
    地之權源之表示，此等長年權利狀態之持續，應可推認姜影
    雪於成年後已承認其所訂立之契約，則綜合前述，應認33年
    契約、38年契約依法已生效力(民法第79、81條參照)。
　㈣上訴人固主張系爭房地以台幣90萬元遭賤賣云云。惟吳盛忠
    依33年契約所載內容清償姜阿興及姜龍海積欠之借款至少39
    0円，復於38年再支付買賣價金台幣90萬元予姜影雪，吳盛
    忠既已支付二次價金，難認系爭房地有遭賤賣之情形。又證
    人甲○○證稱：姜霖旺過世後幾年，姜影雪母親說要帶姜影雪
    離開這裡，姜影雪的母親就去請吳盛忠將系爭房地買下來，
    她才有錢帶姜影雪離開，伊有聽說買賣價格不高，但當時有
    條件，一個條件是要吳家幫忙拜姜家的祖先牌位，另一個條
    件是吳家要去掃姜家祖先的墳墓，這兩件事情從伊小時候到
    現在都是這樣等語（本院卷第261至264頁）。而33年契約第
    3條約定：「甲者元係姜家血族，屬名義過嗣于吳姓，亦有
    本宗同源之恩，故登記壹壹四番地所在之建物亦皈甲者取得
    ，共充登記之債務，但祠堂仍為乙者姜姓安置香祀，甲者不
    得異議之事。」、第4條約定：「乙者在登記壹壹四番地，
    屋內有祖先公飯廳壹個，日後想續蓋印之時，屬乙方之事。
    」等內容（見原審卷一第191至195頁，譯文於同卷第197至1
    98頁），參以195號建物內供奉之祖先牌位，中間為姜家之
    祖先牌位，左側為吳家之祖先牌位，業經原審至現場勘驗屬
    實（見原審卷一第241頁之勘驗筆錄），並有照片附卷可參
    （見原審卷一第233頁），堪認姜影雪出賣系爭房地之價格
    或許不高，然此係因其與吳盛忠於33年契約中約定由吳家祭
    拜姜家祖先牌位，若非買賣價金較低，何人會願意購買房地
    後繼續祭拜他人祖先牌位及墳墓，且將他人祖先牌位置於祠
    堂之中央，自己之祖先牌位置於側邊，是姜影雪以取得較少
    之買賣價金，而換取吳家祭拜姜家祖先牌位，以此作為買賣
    條件，自無賤賣系爭房地之情。　　
　㈤綜上，吳盛忠與姜影雪簽立之33年契約、38年契約均為有效
    ，吳盛忠為系爭土地之買受人，自有權占用系爭土地。按民
    法第767條第1項前段所規定之所有物返還請求權，須以占有
    所有物之人係無占有之合法權源者，始足當之；倘占有之人
    有占有之正當權源，即不得對之行使所有物返還請求權。又
    基於債之關係而占有他方所有物之一方當事人，本得向他方
    當事人（所有人）主張有占有之合法權源；如該有權占有之
    人將其直接占有移轉予第三人時，除該移轉占有性質上應經
    所有人同意（如民法第467條第2項規定）者外，第三人亦得
    本於其所受讓之占有，對所有人主張其有占有之權利，此乃
    基於「占有連鎖（Besitzkette）」之原理所產生之效果，
    與債之相對性（該第三人不得逕以其前手對所有人債之關係
    ，作為自己占有之正當權源）係屬二事（參照最高法院101
    年度台上字第224號判決）。查吳盛忠將104地號土地權利一
    分為三，分歸吳盛忠、吳盛財、吳盛和所有，其中吳盛財再
    將其持有104地號土地之部分出售予丙○○之父親姜清和，吳
    盛和亦將其持有104地號土地之部分出售予丁○○之父親彭阿
    苟，以供渠等建屋使用等情，有姜清和與吳盛財於51年10月
    17日簽立之土地買賣契約書、姜清和及彭阿苟所蓋建物位置
    圖及照片在卷可稽（見原審卷一第103、271至289頁），且
    為轉讓權利之吳盛忠繼承人即乙○○所肯認，堪信屬實。另丙○○、丁○○依序為姜清和、彭阿苟之子（見原審卷一第47至49
    頁之戶籍謄本），丙○○、丁○○基於吳盛忠與姜影雪間之買賣
    關係、姜清和與吳盛財間之買賣關係、彭阿苟與吳盛和間之
    買賣關係、繼承、及占有連鎖之法律關係占用104地號土地
    ，吳盛忠為乙○○之祖父(見本院卷第126頁之不爭執事項)，
    乙○○基於吳盛忠與姜影雪間之買賣關係、繼承之法律關係占
    用系爭土地，揆諸前揭說明，渠等占用系爭土地自屬有合法
    權源，上訴人請求拆屋還地，即屬無據。
七、綜上所述，上訴人先位之訴主張依民法第767條第1項、第82
    8條準用第821條規定，請求丙○○拆除附圖C及E至G2所示之地
    上物、丁○○拆除附圖D所示之地上物、乙○○拆除附圖B所示之
    地上物，將占用之土地騰空返還全體共有人，為無理由，不
    應准許。原審所為上訴人此部分敗訴之判決，並無不合。上
    訴論旨指摘原判決此部分不當，求予廢棄改判，為無理由，
    應予駁回。另上訴人於本院追加備位之訴請求乙○○拆除附圖
    H所示之地上物，將占用之土地騰空返還全體共有人，亦為
    無理由，併予駁回。
八、本件事證已臻明確，兩造其餘攻擊防禦方法或證據，核與判
    決結果不生影響，爰不逐一論列，附此敘明。
九、據上論結，本件上訴及追加之訴均為無理由，依民事訴訟法
    第449條第1項、第78條，判決如主文。
中　　華　　民　　國　　111 　年　　 7 　　月　　5　　日
                  民事第二十五庭
                      審判長法  官  謝碧莉 
                            法  官  林俊廷
                            法  官  楊惠如
正本係照原本作成。
如不服本判決，應於收受送達後20日內向本院提出上訴書狀，其
未表明上訴理由者，應於提出上訴後20日內向本院補提理由書狀
（均須按他造當事人之人數附繕本）上訴時應提出委任律師或具
有律師資格之人之委任狀；委任有律師資格者，另應附具律師資
格證書及釋明委任人與受任人有民事訴訟法第466 條之1第1項但
書或第2項所定關係之釋明文書影本。
中　　華　　民　　國　　111 　年　　7 　　月　　5 　　日

  　　　　　　　　　　　　　書記官  張永中